臺灣臺北地方法院刑事判決　　　　　　　94年度易字第1128號
公　訴　人　臺灣臺北地方法院檢察署檢察官
被　　　告　戊○○
選任辯護人　黃炳飛律師
被　　　告　庚○○
　　　　　　甲○○
　　　　　　己○○
　　　　　　　　　　（現另案於臺灣臺北監獄臺北分監執行中
上列被告等因妨害自由案件，經檢察官提起公訴（九十三年度偵
字第一四三一六號），本院判決如下：
    主  文
戊○○共同以強暴妨害人行使權利，處有期徒刑參月，如易科罰
金，以參佰元折算壹日。
庚○○、甲○○、己○○均無罪。
    事  實
一、戊○○為設於臺北市○○○路三○號十樓遠泰事業有限公司
    （下簡稱遠泰公司）之負責人，丙○○則為其僱用之員工（
    另由本院通緝中）。緣庚○○（經本院判決無罪，詳後述）
    因委託乙○○代為投資股票而二人產生債務糾紛，庚○○認
    定乙○○積欠其新臺幣（下同）九百十五萬元，遂委託遠泰
    公司代為向乙○○催討上開債務，遠泰公司雖派員與乙○○
    有多次接觸，惟乙○○未允諾償還款項，復避不與之繼續協
    商，戊○○即指示丙○○負責尋找乙○○以商討債務返還事
    宜。嗣於民國九十三年三月八日十四時許，在臺北市○○○
    路○段一巷十弄口，丙○○見乙○○正欲搭乘丁○○所駕駛
    之車牌號碼七Ｂ─三一九號營業小客車離開，即以電話聯絡
    戊○○請其到場，而戊○○、丙○○即共同基於妨害他人行
    使權利之犯意聯絡，由戊○○指示丙○○阻止乙○○離開，
    以等待其抵達現場，丙○○遂以其所駕駛車牌號碼不詳之自
    用小客車，橫停在乙○○所乘坐之車牌號碼七Ｂ─三一九號
    營業小客車前方，阻擋丁○○及乙○○離去，以此強暴方式
    妨害丁○○、乙○○行使其自由離開臺北市○○○路○段一
    巷十弄口之權利，其間丙○○並要求乙○○下車商討與庚○○間之債務問題。待戊○○到達現場後，戊○○並進入上開
    營業小客車內，要求乙○○處理其所積欠庚○○之債務。嗣
    乙○○以電話聯絡報警處理，始悉上情。
二、案經乙○○訴由臺北市政府警察局大安分局報告臺灣臺北地
    方法院檢察署檢察官偵查起訴。
    理  由
壹、有罪部分（被告戊○○）：
一、訊據被告戊○○固不否認其為遠泰公司之負責人，共同被告
    丙○○係其僱用之員工，而其受共同被告庚○○之委託向告
    訴人乙○○催討債務，其經丙○○通知到場後，有坐進告訴
    人所搭乘之營業小客車右前座，與告訴人商談債務問題等情
    ，惟矢口否認有何妨害告訴人或證人丁○○行使權利之犯行
    ，辯稱：其係接獲丙○○之通知始抵達事發現場，丙○○僅
    將車子停放在告訴人所搭乘之計程車前方，而欲與告訴人進
    行債務協商，因告訴人拒絕協商，故丙○○待其抵達現場後
    ，即將車子開到路邊停放，並無對告訴人施以暴力或出言要
    脅，而對告訴人身體有所危害，其並無任何犯罪故意云云。
    經查：
（一）九十三年三月八日十四時許，告訴人所搭乘之由證人丁○○駕駛、車牌號碼七Ｂ─三一九號營業小客車欲自臺北市
      ○○○路三段一巷十弄口離開時，確有遭到丙○○所駕駛
      之自用小客車阻擋去向等情，業據證人丁○○於本院審理
      時證稱：當天一開始伊從吳興街載一個婦人小孩到和平東
      路，後來他們下車後，又有一個男人攔伊的車，要伊右轉
      開到和平東路巷子裡面，一開進去，大約五十公尺後，那
      個男的要伊停車等一下，他要上去叫人下來坐伊的車，伊
      就在下面等，結果那名男子叫了一個女孩子下來，坐上伊
      之車子，那名男子就進去關上門，那個女乘客要伊往前開
      ，開到天母，伊開車行進不到二十公尺，即來了一臺車子
      開過來橫擋在伊所駕駛之車子前面，且有人圍過來，伊就
      跟乘客說可能有問題，因為有一個男的過來敲窗戶，女乘
      客就將窗戶搖下來問要做什麼，那個男的有請女乘客下車
      ，表示有些事情要跟她談，但女乘客沒有下車，且表示她
      並不認識他，也沒有事情要跟他談，沒有必要下車，伊請
      女乘客趕快打電話報警，對方也沒有繼續動作，只是不讓
      伊走，女乘客便打電話給剛才叫車的男士，好像也有報警
      ；五分鐘後，就有一個對方的人自己打開門坐到伊車子之
      右前座，跟後面女乘客說他們一直打電話找她，但是她總
      是不出面，事情總是要解決等語，女乘客仍表示不認識他
      們，後來警察到了，那個叫車的男士也來了，女乘客就付
      伊車錢後下車，伊就將車開走等語（見本院卷第七七頁正
      反面）；「（車起步，到被攔下，是否有看到攔你的車，
      從那裡來？）巷弄中間，那個車子好像本身就停在旁邊，
      看到我出來，就橫過來」（見本院卷第七七頁反面）；擋
      住伊車子去路的那輛車子裡只有開車的人（見本院卷第七
      七頁反面）；「（車子被攔，到警察來為止，中間大約多
      久？）十到十幾分鐘左右。」、「（十幾分鐘內，車子是
      否可以離開？）不可以，因為他們的車子擋在前面，而且
      那個巷子不是很大，也無法後退，我開車那麼久，遇到這
      種情形，最好還是先不要動。」（見本院卷第七八頁）；
      「（被攔下，到警察之前，他們有無主動讓你走？）無。
      」（見本院卷第七八頁反面、第七九頁）；「（若無車子
      橫著你的車子就往前開走？）是的」、「（若無阻隔的話
      ，是否很快走出那個巷子？）是」，「（若你不停車的話
      就會撞上去？）是的」（見本院卷第八○頁）等語明確。
      且證人即共同被告甲○○亦於本院審理時結證稱：伊原本
      與丙○○在聊天，聊到一半，丙○○去移車，移到一半，
      看到證人丁○○駕駛的營業小客車駛來，丙○○就先下車
      ，告訴證人丁○○要伊停車等語（見本院卷第九三頁、第
      九四頁反面）。另被告戊○○對於丙○○有開車將告訴人
      所乘坐之營業小客車攔下等情亦不否認。從而，依當時情
      形觀之，證人丁○○所駕駛之七Ｂ─三一九號營業小客車
      ，若非丙○○所駕駛之車輛橫擋在其前方，證人丁○○本
      可輕易開車離去，係丙○○將車輛停放在證人丁○○之車
      子前方擋住去路，證人丁○○及告訴人始無法離開；而告
      訴人搭乘證人丁○○所駕駛之上開營業小客車，係欲離開
      搭車地點前往天母，而非待在車內原地不動，況告訴人於
      丙○○將其攔下要其下車之時，一再表示與丙○○不熟識
      ，故告訴人自無甘於受丙○○之控制停車不欲離去之可能
      ，從而，丙○○之行為，自已妨害證人丁○○及告訴人得
      以自由決定行動、離開臺北市○○○路○段一巷十弄口之
      權利行使。又刑法第三百零四條第一項「以強暴、脅迫使
      人行無義務之事或妨害人行使權利」所稱「強暴」者，乃
      以實力不法加諸他人之謂，惟不以直接施諸於他人為必要
      ，即間接施之於物體而影響於他人者，亦屬之（最高法院
      八十六年度台非字第一二二號判決意旨參照）。丙○○係
      以停車攔擋之方式迫使證人丁○○之車輛無法前進，而間
      接妨害證人丁○○、告訴人之權利行使，雖未直接施強暴
      於證人丁○○、告訴人之人身，仍符合該條以強暴妨害人
      行使權利之構成要件，自屬當然。
（二）又本件係由證人即共同被告庚○○委託被告戊○○向告訴
      人催討高達九百十五萬元之債務，若被告戊○○順利收回
      債權，將可獲得證人庚○○所給付相當於債權額百分之三
      十之報酬等情，除據被告戊○○坦認外，復據證人庚○○
      於本院審理時證述明確（見本院卷第七六頁），且有委任
      授權書（見偵查卷第五七頁）、委任契約書（見偵查卷第
      五八頁至第六○頁）、催帳酬勞支付承諾書（見偵查卷第
      六一頁、第六二頁）等件附卷可證，是以，若被告戊○○
      得以自告訴人處取得九百十五萬元之款項，其將可獲得高
      達二百七十四萬五千元之報酬，是被告戊○○對於該筆款
      項之收取自當竭盡心力。實則，共同被告丙○○於偵查時
      曾供稱：，伊在被告戊○○之公司工作，當天係被告戊○○要伊去看告訴人有無上班等語（見偵查卷第一三九頁）
      （又被告戊○○於審判程序中當庭表示對於丙○○於偵查
      中所為供述之證據能力不予爭執，本院審酌該言詞陳述作
      成時之情況，亦認為適當，是丙○○上開供述，自得作為
      證據，併此敘明）；而被告戊○○亦於本院審理時供陳：
      「是被告丙○○叫我來我才到」、「（是否被告丙○○看
      到乙○○所以將乙○○攔下來？）是，被告丙○○剛好看
      到乙○○，才把他攔下，然後他通知我」、「我們與乙○○經過三次協調，被告丙○○都在旁邊，所以知道這件事
      情，但是乙○○都在躲我們，躲了一年多，所以被告丙○○看到乙○○就通知我們」、伊接到電話時係在敦化北路
      與朋友聊天等語（見本院卷第七九頁正反面、第九三頁）
      ，顯見係被告戊○○為收取該筆債款，而指示丙○○前往
      尋找告訴人，故在丙○○發覺告訴人行蹤時，始會立即通
      報被告戊○○；而告訴人既如被告戊○○所稱避不見面達
      一年之久，被告戊○○及丙○○當可預期告訴人見到彼等
      時，仍會如同以往拒絕與之有所接觸，是以，當丙○○告
      知被告戊○○其遇見告訴人時，為使被告戊○○能有足夠
      時間到場與告訴人見面商談債務問題，被告戊○○勢必須
      設法阻止告訴人離開現場。又丙○○僅為被告戊○○之受
      僱人，與告訴人無何怨隙，僅受被告戊○○之指派，始前
      往尋找告訴人，故若非被告戊○○加以指示授意，其當不
      至於甘冒觸法之風險，而以車輛阻止告訴人離去，妨害告
      訴人權利之行使。從而，丙○○以車輛阻擋告訴人所搭乘
      車輛之行進，應係被告戊○○指示為之，二人就妨害告訴
      人行使權利之犯行，應有犯意之聯絡；另阻擋告訴人所搭
      乘之車輛離去，將一併妨害駕駛人即證人丁○○之權利行
      使，自屬當然，故就妨害證人丁○○行使權利部分，亦同
      在被告戊○○與丙○○之犯罪計畫中。
（三）綜上，被告戊○○辯稱其僅要求告訴人協商債務處理事宜
      ，並無對告訴人施以強暴，亦未妨礙其行使權利云云，實
      不足採。本件事證明確，被告戊○○之犯行堪以認定，應
      依法論科。
二、核被告戊○○所為，係犯刑法第三百零四條第一項之以強暴
    妨害人行使權利罪。被告戊○○與丙○○間，就上開犯行有
    犯意聯絡及行為分擔，應論以共同正犯。被告戊○○以一個
    強暴行為，同時妨害證人丁○○、告訴人行使權利，係以一
    行為同時侵害二同種法益，屬同種想像競合犯，應從一重之
    以強暴妨害人行使權利罪論處。檢察官雖於起訴書中未就被
    告戊○○以強暴妨害證人丁○○行使權利之犯行予以論究，
    惟起訴書犯罪事實欄內業已記載上情，堪認就此部分併已起
    訴，僅屬起訴書論述或有缺漏，本院自應一併加以審究。爰
    審酌被告戊○○不思以正當程序追討其債權，為逼迫告訴人
    還債，竟以強暴方式妨害告訴人行使其自由行動之權利，且
    於事後尚飾詞卸責，否認犯行，犯後態度不佳，兼衡其品行
    、犯罪之動機、手段、目的、手段、智識程度等一切情狀，
    量處如主文所示之刑，並諭知易科罰金之折算標準，以資儆
    懲。
貳、無罪部分（被告庚○○、甲○○、己○○部分）：
一、公訴意旨略以：被告庚○○因委託告訴人乙○○代為投資股
    票生有債務糾紛，並將其對乙○○之債權委由遠泰公司之戊○○代為向乙○○催討債務。而竟與被告戊○○、丙○○、
    甲○○與己○○基於妨害他人行使權利之犯意聯絡，於九十
    三年三月八日十四時許，在臺北市○○○路○段一時十弄口
    ，見告訴人欲搭乘丁○○所駕駛車號七Ｂ─三一九號營業小
    客車離開該處時，由戊○○、丙○○、甲○○及己○○共同
    搭乘車號不詳之自用小客車，攔住乙○○之去路，以此強暴
    、脅迫方式妨害其行使權利，並要求乙○○須處理其所積欠
    庚○○之債務，而認被告庚○○、甲○○、己○○與戊○○
    、丙○○共同涉犯刑法第三百零四條第一項之以強暴、脅迫
    方式使人行無義務之事之罪嫌云云。
二、按犯罪事實應依證據認定之，無證據不得推定其犯罪事實，
    又不能證明被告犯罪或其行為不罰者，應諭知無罪之判決，
    刑事訴訟法第一百五十四條、第三百零一條第一項分別定有
    明文。次按認定不利於被告之事實，須依積極證據，茍積極
    之證據本身存有瑕疵而不足為不利於被告事實之認定，即應
    為有利於被告之認定，更不必有何有利之證據，而此用以證
    明犯罪事實之證據，猶須於通常一般人均不至於有所懷疑，
    堪予確信其已臻真實者，始得據以為有罪之認定，倘其證明
    尚未達到此一程度，而有合理性之懷疑存在，致使無從為有
    罪之確信時，即應為無罪之判決，此有最高法院八十二年度
    台上字第一六三號判決、七十六年台上字第四九八六號、三
    十年上字第八一六號等判例意旨可資參照。
三、公訴人認被告庚○○、甲○○、己○○與戊○○、丙○○共
    同涉犯刑法第三百零四條第一項之以強暴、脅迫方式使人行
    無義務之事之罪嫌，無非以告訴人之指訴、被告甲○○、己○○、戊○○、丙○○、庚○○之供述，及委任授權書、委
    任契約書、催帳酬勞支付承諾書等件為其主要論據。訊據被
    告庚○○、甲○○、己○○堅詞否認有何以強暴、脅迫方式
    妨害告訴人行使權利之犯行，被告庚○○辯稱：其雖委任被
    告戊○○代為向告訴人催討債務，然其有告知需以和平方式
    收取，九十三年三月八日十四時許，其並不在案發現場，對
    於當時之情形完全不知情，其亦未指示被告戊○○、丙○○
    以不正方法收取債務等語。被告甲○○則辯稱：其係從事殯
    葬業，事發當時係帶著被告己○○在推展靈骨塔業務，正好
    碰見其之友人丙○○，便在路旁聊天，後來看到告訴人，丙○○表示伊與告訴人有事情要處理，什麼事情其不清楚，其
    也沒有將告訴人攔下妨害其行使權利等語。被告己○○則辯
    稱：當天伊與老闆即被告甲○○在推展靈骨塔的業務，被告
    甲○○看到丙○○就過去打招呼，並在路旁聊天，其他情況
    伊都不清楚，也無妨害告訴人行使權利等語。
四、經查：
（一）被告庚○○供稱九十三年三月八日下午十四時許，其並不
      在臺北市○○○路○段一弄十巷口事發現場等語，與被告
      甲○○、己○○、戊○○等人所為供述互核相符。雖被告
      庚○○係委託被告戊○○所經營之遠泰公司向告訴人催討
      債務，業如前述，然而被告庚○○供稱其係要求被告戊○○以和平方式收取款項，且亦表示不知道被告戊○○係如
      何幫其催討款項，更未預期被告戊○○會以暴力之方式催
      討債務，是本難遽認未在事發現場之被告庚○○有參與被
      告戊○○、丙○○之犯行。而本件亦查無其他證據足資證
      明係被告庚○○授權或指示被告戊○○、丙○○以強暴妨
      害告訴人行使權利之方式催討債務，是純以被告庚○○有
      委託被告戊○○收取債務之實，即認定被告庚○○與被告
      戊○○、丙○○有共同之犯意聯絡，而有公訴意旨所指之
      犯行，自屬無據。
（二）依據證人丁○○於本院審理時所為證述，參以被告戊○○
      、甲○○、己○○之供詞，當時係共同被告丙○○將所駕
      駛之車子橫停在證人丁○○所駕駛之車子前方，擋住其去
      路，而車內僅有丙○○一人，亦僅有丙○○一人下車並走
      近證人丁○○之營業小客車旁要求告訴人下車商談債務問
      題；而證人丁○○對於已到庭接受審判之被告庚○○、戊○○、甲○○、己○○等人，除得以確認被告戊○○即係
      嗣後坐進其車子右前座與告訴人談話之人外，對於其他被
      告是否亦係在現場之人，表示均無印象（見本院卷第七七
      頁反面）；是以尚無從認定被告甲○○、己○○於該日在
      現場有何不法犯行。又被告戊○○於本院審理時供稱：除
      了丙○○係其遠泰公司之員工外，被告甲○○、己○○其
      並不認識等語；被告甲○○、己○○並辯稱：彼等從事殯
      葬業，當天係因拓展彼等靈骨塔業務經過事發地點，剛好
      看到丙○○，而丙○○係被告甲○○之朋友，故被告甲○○即停下來與丙○○聊天，被告己○○則在一旁等候，其
      餘事情均不知悉等語。則被告甲○○、己○○既非遠泰公
      司之員工，亦不認識被告戊○○，與告訴人復無何怨隙，
      更無法自收回之債款中獲取利益，則彼等實無任何妨礙告
      訴人行使權利之動機。又因被告甲○○、己○○於丙○○
      橫車阻擋證人丁○○駕駛之營業小客車時適在該處與丙○○聊天，突見丙○○之動作，基於好奇前往營業小客車周
      圍查看，亦屬人情之常，復因告訴人是時處於緊張並與丙○○敵對之狀態，自易將甲○○、己○○誤認為係被告戊○○、丙○○之同夥而併指為共犯。從而，被告甲○○、
      己○○既無任何不法行為，亦無證據可證明彼等與被告戊○○、丙○○有何犯意之聯絡，實難認定彼等有以強暴方
      式妨害告訴人行使權利之犯行。
（三）公訴人雖另舉告訴人於警詢、偵查中所為之指訴欲證明被
      告庚○○、甲○○、己○○之犯行，惟按被告以外之人於
      審判外之言詞或書面陳述，除法律有規定者外，不得作為
      證據，刑事訴訟法第一百五十九條第一項定有明文。本件
      告訴人於警詢時所為之指訴，屬於審判外之言詞陳述，而
      告訴人於本院審理時，經合法傳喚、拘提均未遵期到庭，
      僅以書狀表示不欲與被告等人見面，而要求隔離訊問，業
      經本院裁處罰鍰三萬元等情，有送達證書、裁定等件附卷
      可證，故告訴人於警詢中所言，亦無刑事訴訟法第一百五
      十九條之三第三款規定因被告以外之人於審判中有滯留國
      外或所在不明而無法傳喚或傳喚不到之情形，而得採用其
      於警詢所為陳述為證據之適用；另告訴人於警詢時所為之
      證述，復未符合其他法律例外規定，自不得作為證據。再
      依刑事訴訟法第一百五十八條之三規定，證人、鑑定人依
      法應具結而未具結者，其證言或鑑定意見不得作為證據。
      而告訴人之指訴係以使被告受刑事訴追為目的，自非刑事
      訴訟法第三條所稱之「當事人」，並屬當事人以外之第三
      人，除依同法第二百七十一條之一規定到庭單純陳述意見
      時，毋庸具結外，如就與待證事實有重要關係之親身知覺
      、體驗事實陳述時，即居於證人之地位，依上開規定，自
      應依同法第一百八十六條第一項規定命其具結，使告訴人
      知悉有據實陳述之義務，以擔保證言之真實性，該供述證
      據始具證據能力，如未踐行人證之法定調查程序，應不得
      作為證據（最高法院九十三年度台上字第六八三八號判決
      意旨參照）。本件告訴人於偵查所為之陳述，既係就本身
      被害之情節而為陳述，自具有證人性質，且依法並無不能
      具結情事，然檢察官並未依上開規定踐行人證之調查程序
      ，命其具結，則告訴人於偵查時所為之指訴亦無證據能力
      。從而，公訴人自不得以告訴人之指訴作為證明被告庚○○、甲○○、己○○有為公訴意旨所指犯行之證據。
（四）綜上各節，公訴人所提出之證據並無法證明被告庚○○、
      甲○○、己○○與被告戊○○、丙○○有共犯刑法第三百
      零四條第一項以強暴方式妨害人行使權利之犯行，此外，
      復查無其他積極證據，足資證明被告庚○○、甲○○、己○○等人有公訴人所指訴之犯行，揆諸首揭規定及說明，
      即均應為被告庚○○、甲○○、己○○無罪判決之諭知，
      用期適法。
據上論斷，應依刑事訴訟法第二百九十九條第一項前段、第三百
零一條第一項，刑法第二十八條、第三百零四條第一項、第五十
五條、第四十一條第一項前段，罰金罰鍰提高標準條例第一條前
段、第二條，判決如主文。
本案經檢察官楊仲萍到庭執行職務。
中 　華 　民 　國　 九十四　年　 十二 　月 　二十七 　日
                      臺灣臺北地方法院刑事第一庭
                          審判長法  官  陳興邦
                                法  官  林婷立
                                法  官  劉素如
上正本證明與原本無異。
如不服本判決，應於判決送達後10日內向本院提出上訴狀（應抄
附繕本）。告訴人或被害人如對於本判決不服者，應具備理由請
求檢察官上訴，其上訴期間之計算係以檢察官收受判決正本之日
期為準。
                                書記官  陳俐妙
中 　華 　民 　國　 九十四　年　 十二 　月 　二十七 　日
中華民國刑法第304條
(強制罪)
以強暴、脅迫使人行無義務之事或妨害人行使權利者，處 3 年以
下有期徒刑、拘役或 300 元以下罰金。
前項之未遂犯罰之。
